【裁判字號】    90,交上訴,96
【裁判日期】    900823
【裁判案由】    過失致死等
【裁判全文】
臺灣高等法院刑事判決                              九十年度交上訴字第九六號
    上  訴  人  臺灣新竹地方法院檢察署檢察官
    上  訴  人
    即  被  告  甲○○
    選任辯護人  鍾添錦律師
    被      告  乙○○
右上訴人因被告過失致死等案件，不服臺灣新竹地方法院八十九年度交訴字第五九號
，中華民國九十年五月十六日第一審判決（起訴案號：臺灣新竹地方法院檢察署八十
八年度偵字第八二九八號）提起上訴，本院判決如左：
    主  文
原判決撤銷。
乙○○從事業務之人，因業務上之過失致人於死，處有期徒刑陸月，如易科罰金以
佰元折算壹日。
甲○○因過失致人於死，處有期徒刑陸月，如易科罰金以佰元折算壹日。
    事  實
一、甲○○於民國八十八年五月十一日上午十一時許，駕駛其所有之車號Ｗ二─一０
    三八號自用小客車，搭載其妻及小孩前往位於新竹市○○路之深潭診所看病時，
    於讓其妻子及小孩下車後，明知該中正路五十八號前之慢車道上，由由東向西，
    路旁劃有機車專用停車格，且已停放為數不少之機車，本已不得在該機車專用停
    車格旁之供車輛通行之慢車道上停車，以免妨礙該慢車道上車輛之通行，而依當
    時情況，並無不能注意之情事，竟為了一時停車及其妻小上下車方便而任意將上
    揭車輛停放在該中正路五十八號前路旁機車專用停車格旁之慢車道上，復未緊靠
    該機車停車格旁停放（其自小客車之右側輪胎與路旁機車停車格相距有五十公分
    以上距離），致其自用小客車之車身因而佔據該慢車道三分之二以上之車道，形
    成妨害他車通行之障礙；而乙○○係受僱於高雄縣全信交通事業股份有限公司大
    貨車司機，為從事駕駛業務之人，於八十八年五月十一日上午駕駛該公司所有車
    牌號碼ＷＧ─六三九號營業大貨車，右側搭載盧文博，自新竹市東門圓環左轉中
    正路沿快車道由東向西行駛，適同向前行而由李淑清所騎乘之車牌號碼ＨＯＨ─
    八九五號機車，因其行向之慢車道上停有甲○○所駕駛之自用小客車，致因而行
    駛於快車道上，則乙○○於駕車行進中，自應注意其車前該機車之動態，且於欲
    超越前行之李淑清機車時，並應注意於由該機車左側超車時，應與該機車保持半
    公尺以上間隔，以策安全，而依當時情形，視距良好，路面無缺陷，並無不能注
    意之情事，詎乙○○竟疏於注意前行機車動態，於超越李淑清所騎乘之機車時未
    保持半公尺以上之間隔，致其所駕駛之上開大貨車右側擦撞李淑清騎乘之機車，
    使李淑清因而人車倒地，該機車後方置物箱並因而與該大貨車右側中後段之黃色
    護欄處相擦撞後往甲○○所停放之上開自小客車左前方滑行至該車左前輪邊停住
    ，而李淑清則翻滾至大貨車車底，旋遭該大貨車右後車輪自其胸腹部輾過，因而
    受有頭胸腹部鈍力損傷併出血及多處骨折之傷害，甲○○見狀立即下車處理，而
    乙○○經盧文博發現告知上情後立即下車處理，盧文博並即撥打一一九電話報警
    將李淑清送至新竹市南門醫院急救，惟仍於八十八年五月十一日上午十一時四十
    三分因傷重不治死亡。
二、案經李淑清之夫丙○○訴由臺灣新竹地方法院檢察署檢察官偵查起訴。
    理  由
一、訊據上訴人即被告甲○○供承有於右揭時地駕駛上揭車輛搭載其妻小至診所看病
    時，而將車輛停放於新竹市○○路五十八號前劃有機車停車格之慢車道上，嗣被
    害人李淑清騎乘之機車與乙○○所駕駛之大貨車在其車旁之快車道上發生擦撞，
    因而人車倒地，被害人李淑清並翻滾至大貨車車底，旋遭大貨車右後車輪輾過，
    因而受有右述傷害不治死亡之事實，而訊據被告乙○○供承駕駛上開大貨車有於
    右揭時地與被害人李淑清騎乘之機車發生擦撞，被害人李淑清遭其大貨車右後車
    輪輾壓，因而受有右述傷害不治死亡之事實，並有道路交通事故調查報告表一份
    及現場照片七幀在卷可稽，而被害人李淑清因本件車禍受有右述傷害不治死亡，
    亦經台灣新竹地方法院檢察署檢察官督同法醫師相驗明確，製有相驗屍體證明書
    、驗斷書、勘驗筆錄各一份及相驗照片十幀在卷可參，惟被告甲○○及乙○○均
    矢口否認就本件車禍之發生有何過失，被告甲○○辯稱當時伊車的前後都有停車
    ，所以伊才跟著停車，被害人所騎乘之機車並不是為了閃避伊的車才發生本件車
    禍，是被害人的機車與乙○○駕駛之大貨車發生擦撞，而伊沒有緊靠著右邊機車
    停車格邊緣停車，是為了留空間給家人上車方便，所以伊才在距離機車停車格旁
    五十公分處停車，伊沒有過失云云；被告乙○○辯稱當時伊的車從圓環轉到中正
    路就直接行駛在快車道上，並沒有為了閃避甲○○停放於慢車道上之車輛而由慢
    車道變換至快車道，伊並沒有看到前方有被害人騎乘之機車，是坐在駕駛座旁之
    盧文博叫了一聲，伊才從照後鏡看到有一台機車倒在甲○○的車旁邊，下車查看
    才知道伊車的右後輪壓過被害人，伊不知道車禍是如何發生，伊並無超越機車之
    情事云云，
二、按顯有妨害他車通行之處所不得停車，汽車臨時停車時，應依車輛順行方向緊靠
    道路右側，道路交通安全規則第一百十二條第九款、第一百十一條第四款前段分
    別定有明文。查依卷附之道路交通事故調查報告表所載及現場照片所示，肇事路
    段為市區道路，劃有分向限制線之雙向四線道，各有快慢車道，而該新竹市○○
    路五十八號前慢車道上路邊劃設有機車停車格，茲該慢車道上既設有機車停車格
    ，則該機車停車格以外之車道乃係供人車通行之用，自不得再行停車，以免妨害
    人車通行，被告考領有駕駛執照，對上揭道路交通安全規則自當知之甚稔，而依
    當時情況，並無不能注意之情事，詎被告甲○○竟擅自將其所駕駛之上開車輛停
    放於該機車停車格旁之慢車道上，且復未緊靠機車停車格旁停放（此據被告甲○
    ○供稱為了留空間給家人上車方便，所以才在距離機車停車格旁五十公分處停車
    云云），致其上開自小客車之車身佔據慢車道達三分之二以上，妨害其他人車之
    通行，形成妨害他車通行之障礙，顯有違上揭道路交通安全規則，致被害人李淑
    清騎乘機車行經肇事路段時無從行駛於慢車道上，而不得不行駛於快車道，至被
    告雖辯稱不只伊一個如此停車，當時其前後亦有停車等語，惟查被告甲○○因圖
    自己之便而任意將車停於供人車通行之慢車道上，導致其他過往車輛均須閃避，
    被害人李淑清騎乘之機車亦係因被告甲○○將其自用小客車任意停放於慢車道上
    致行駛於快車道上，且依上揭道路事故調查報告表所載及現場圖所示，並無被告
    甲○○所指述其車前後亦停有其他車輛之情事，而縱當時被告甲○○之自用小客
    車前後尚停有其他車輛，惟並不因之影響被告甲○○上述任意將車輛停放於供人
    車通行之慢車道上致妨害人車通行之事實。
三、查被告乙○○矢口否認行經肇事路段時有變換車道之事實，並供稱伊自新竹市東
    門圓環左轉中正路時即直接行駛於中正路快車道上等語，而證人即當時坐於被告
    右側之盧文博於偵查中及原審法院審理時亦證稱當時乙○○駕車過新竹市東門圓
    環後就直接行駛於內側車車道（即快車道）上等語在卷，且查當時慢車道上停有
    被告甲○○之自用小客車，而被告乙○○於警訊時供稱伊由圓環轉到中正路時即
    看到車牌號碼Ｗ二─一Ｏ三八號自小客車（即被告甲○○之自小客車）在外線車
    道云云，則被告乙○○所駕駛之大貨車又如何行駛於慢車道上，而被告甲○○亦
    無指述被告乙○○所駕駛之大貨車有變換車道之情事，至被告乙○○雖於警訊時
    供稱伊有看見車牌號碼Ｗ二─一Ｏ三八號自小客車在外線快車道，所以伊才將大
    貨車大轉駛到內線道云云（見相驗卷第四頁正面），惟此經原審法院傳訊證人即
    為被告乙○○製作筆錄之警員林名堂到庭證稱：伊這樣寫的意思是指被告乙○○
    從圓環進入中正路時一定有看到外線那台小客車，而不是指他因為看到小客車才
    變換車道，乙○○在警訊筆錄簽名前有問伊那樣記載與他說的意思不一樣，伊跟
    他說伊寫的意思之後他才簽名等語（見原審卷第五六頁），足證被告當時行駛於
    中正路時並無變換車道之情事。是以臺灣省車輛事故覆議鑑定委員會於八十九年
    三月二十日以府覆議字第八八一九五號函附之覆議意見書及經原審法院函請再行
    覆議之結果，因均採取被告乙○○於警訊時經證人林名堂加註個人意見致與事實
    有所出入之記載而均認定被告乙○○駕駛之大貨車閃避外車道變換車道進入內車
    道時擦撞被害人騎乘之機車，自非可採。復查，被害人李淑清騎乘之機車係與被
    告乙○○駕駛之大貨車發生碰撞後，該機車倒地向右前方滑向被告甲○○所駕駛
    停放於慢車道之自小客車左前輪旁，而被害人李淑清則遭該大貨車右後車輪輾壓
    而過之事實，業據被告甲○○於警訊中、原審法院審理時及本院調查審理時迭次
    供述在卷，而被告乙○○亦不否認其所駕駛之大貨車於上揭肇事路段有與被害人
    機車發生擦撞之事實，且查被告乙○○駕駛之上開大貨車右後輪前之黃色欄杆上
    確亦有留下烤漆被刮下之痕跡，有照片六張附於相驗卷第三十五頁可憑，而經檢
    察官到場履勘，被告乙○○駕駛之上開大貨車右側欄桿留有擦撞痕之第一條距地
    面有四十三公分、第二條距地面有五十八公分，而被害人李淑清駕駛之上開機車
    扶正時，其後座把方後方置物蓋尾端距地面達八十五公分，倒下時距地面有四十
    三至五十五公分，有測量圖附於相驗卷第十八、十九頁可參，而在上開機車上所
    留下之擦撞痕係在上開機車後座把方後方置物蓋掀開後始見有黃色烤漆留下，經
    採取上開機車後座把方後方置物蓋掀開後左側端點所留存之黃色烤漆（如相驗卷
    第三十六頁正面上、中、下，三張照片所示）與被告乙○○駕駛之上開大貨車右
    後輪前之黃色欄杆上之黃色烤漆，送往內政部警政署刑事警察局以：(1)外觀及顯
    微鏡檢視法、(2)掃描式電子顯微鏡／Ｘ─射線能譜分析法、(3)紅外線光譜分析法
    、(4)熱裂解氣相層析質譜分析法等方法鑑定結果認：二者之黃色漆片成份類似，
    有內政部警政署刑事警察局八十八年九月四日刑鑑字第四六四八三號鑑驗通知書
    一份附於相驗卷第四十八至五十一頁可稽，足證被告乙○○所駕駛之大貨車右後
    輪前之黃色欄杆中段處確有於肇事路段與被害人李淑清騎乘機車之後座置物箱處
    發生擦撞之事實，應堪認定。而依上揭所示大貨車右側攔桿留有擦撞痕之第一條
    及第二條距地面之高度，與機車倒下時，其後座把方後方置物蓋尾端距地面之高
    度相若，固足證該機車係於倒地時，其後座把方後方置物蓋尾端始與大貨車右後
    輪之黃色攔杆第一、二條發生擦撞，惟依被告甲○○於警訊時供稱伊當時先聽到
    其車左後方有碰撞聲（鐵器摩擦）的聲音，伊坐在駕駛座往左方看，就先看到一
    機車倒地滑行在伊車左前輪處云云，足見被害人騎乘之機車係與被告乙○○駕駛
    之大貨車相碰撞後，機車始因而倒地，嗣其後座把方後方置物蓋尾端並因而與大
    貨車右後輪前之黃色欄杆第一、二條處發生擦撞至明。惟被告乙○○否認駕車行
    經肇事路段時被害人騎乘之機車係在其前面而其有超車擦撞被害人機車之事實，
    然依當時坐於自用小客車上目擊本件車禍之被告甲○○於警訊時供稱：「我當時
    先聽見車左後方有碰撞（鐵器摩擦）的聲音，我坐在駕駛座位往左方看就看見有
    一機車倒地滑行在我轎車左前輪部位，接著我就看見有一位女士頭戴安全帽倒在
    車道上滾動，緊接著我看見在左方內側車道有一大貨車仍在行駛中，適該女士滾
    動的位置在該大貨車車底下右前輪及右後輪中間，緊接著該大貨車已輾過該女士
    腹部就沒有再滾動，大貨車接著就停止。」等語（見相驗卷第六頁），茲查本件
    新竹市○○路五十八號前之路段，於本件車禍發生時，其中慢車道已為機車專用
    停車格及被告甲○○之自用小客車所佔據，而被告乙○○駕駛之營業大貨車於駛
    至被告甲○○之自用小客車停車處時，其車身則已佔據大部分之快車道，實已無
    何空間可供機車行駛，被害人李淑清騎乘之機車若係於此處與被告乙○○駕駛之
    大貨車相擦撞，該機車當無從如被告甲○○上揭所述倒地後猶能斜著往右前方滑
    行之餘地，並參酌被告甲○○上揭所述二車擦撞之情形，足認被告乙○○駕駛之
    大貨車與被害人李淑清之機車擦撞處顯係在被告甲○○自用小客車停車處前之快
    車道上，如而機車受碰撞後始有因而倒地往右前方滑行至被告甲○○自用小客車
    左前輪處之可言，而查本件車禍之發生，若係被害人李淑清騎乘之機車自後行駛
    而來因機車不穩向左側倒下碰撞被告乙○○之大貨車右後輪前之欄杆處，則衡情
    機車倒地滑行及被害人李淑清地上翻滾之速度當不如大貨車於快車道上行駛之速
    度，而何以被告甲○○於警訊時供稱先見被害人機車滑行及被害人在車道上翻滾
    後始見及被告乙○○駕駛之大貨車駛過，被害人又如何能快速翻滾至大貨車底下
    ，足證肇事當時被害人騎乘之機車顯係行駛在被告乙○○駕駛之大貨車之前，致
    被告乙○○駕駛大貨車自後擦撞被害人機車，被告甲○○始因而先目擊機車倒地
    滑行及被害人在車道上滾動，另查，被害人騎乘機車行至肇事路段前時，該慢車
    道上既已為被告甲○○之自用小客車所佔據，而若被告乙○○駕駛之大貨車行駛
    在被害人機車之前，衡情，該大貨車旁之快車道上已無可供機車行駛之空間，此
    際若被害人騎乘之機車行駛於慢車道上，其是否猶不顧自身安全，逕由慢車道變
    換至快車道衝撞大貨車，非無可疑，且遍查卷內卷證，亦無何證據足資證明被害
    人李淑清騎乘之機車於行經肇事路段時有變換車道之情事，臺灣省竹苗區車輛行
    車事故鑑定委員會及國立交通大學運輸工程與管理學系鑑定意見，其中認被害人
    李淑清駕駛重機車變換車道時未注意左後方之大貨車致肇事故，核與事實不符，
    自非可採。按汽車行駛時，駕駛人應注意車前狀況，並採取必要之安全措施，而
    汽車超越時應顯示左方向燈並於前車左側保持半公尺以上之間隔超過，行至安全
    距離後，再顯示右方向燈駛入原行路線，道路交通安全規則第九十四條第三項及
    第一百零一條第五款分別定有明文，查被告乙○○考領有駕駛執照，並擔任大貨
    車司機，對上述道路交通安全規則自應知之甚稔，而依當時情形，並無何足令被
    告乙○○不能注意之情事，詎被告乙○○駕車行經肇事路段時，竟疏於注意同向
    前行於快車道上而由被害人李淑清騎乘之機車，且於超越時復未與被害人機車保
    持半公尺以上間隔，而自後擦撞被害人機車，致被害人倒地翻滾至被告乙○○大
    貨車車底而遭其右後輪輾過，造成被害人死亡，其就本件車禍之發生顯有過失甚
    明，此本件車禍發生原因，經送台灣省車輛事故覆議鑑定委員會鑑定結果亦認被
    告乙○○駕駛自大貨車，未注意車前狀況擦撞前行之被害人機車為肇事主因，有
    該委員會八十九年三月二十日覆議字第八八一九五八號函暨檢附之覆議意見書一
    份在卷可稽。
四、查被害人李淑清騎乘機車行經肇事路段時，因被告甲○○擅自將其自用小客車停
    於其行向之慢車道上，致被害人騎乘之機車不得不行駛於快車道，被告甲○○於
    供人車通行之車道上任意停車，妨害其他人車之通行，形成妨害他車通行之障礙
    ，肇致被害人騎乘之機車行駛於快車道上而遭被告乙○○駕駛之大貨車自後超車
    時擦撞機車，導致被害人倒地遭該大貨車之右後車輪輾壓傷重不治死亡，茍被告
    甲○○當時未在上揭有妨害他車道通之處所停車，被害人騎乘機車行經肇事路段
    即毋庸行駛於快車道，或可免於本件車禍之發生，是被告甲○○上揭所為，亦係
    肇致本件車禍發生之原因，其就本件車禍之發生肇致被害人死亡，顯有過失，此
    本件車禍發生原因，經送臺灣省竹苗區車輛行車事故鑑定委員會、台灣省車輛事
    故覆議鑑定委員會及交通大學運輸工程與管理學系鑑定結果亦認被告甲○○駕駛
    自小客車在車道上停車，未盡靠路邊，妨害行車安全，分別有各該委員會八十八
    年十月二十二日竹鑑字第八八八二五號函附鑑定意見書、八十九年三月二十日覆
    議字第八八一九五八號函附覆議意見書及國立交通大學九十年三月十九日（九十
    ）交大管運字第一一一號函附行車事故鑑定意見書各一份在卷可稽。綜上所述，
   被告甲○○任意於有妨害他車通行之上揭慢車道上停車，復未緊靠道路右側，形
   成妨礙他車通行之障礙，迫使被害人李淑清騎乘之機車行經肇事路段時不得不行
   駛於快車道上，而被告乙○○駕駛大貨車行經肇事路段時疏未注意同向前行於快
   車道上而由被害人李淑清騎乘之機車動態，且於超越被害人李淑清機車時復疏未
   保持半公尺安全間隔，而擦撞被害人李淑清之機車，使被害人李淑清人車倒地，
   致被害人李淑清遭被告乙○○所駕駛之大貨車右後車輪輾過，因而受有上揭傷害
   不治死亡，是被告甲○○及乙○○之各上揭所為均係肇致本件車禍發生之原因，
   渠等就本件車禍之發生均有過失，且其等過失行為與被害人李淑清之死亡間，具
   有相當因果關係。從而，本件事證已臻明確，被告二人各前開所辯顯係卸責之詞
   ，委無足取，渠等過失致人於死之犯行，均堪認定。
五、查被告乙○○受僱擔任大貨車司機，為從事駕駛業務之人，其於從事駕駛業務時
    ，因過失致被害人死亡，核其所為，係犯刑法第二百七十六條第二項之業務過失
    致人於死罪，而被告甲○○所為，係犯刑法第二百七十六條第一項之過失致人於
    死罪，原審就被告乙○○上述犯行，未詳加調查，細心勾稽，遽認係被害人騎乘
    之機車自行碰撞被告乙○○駕駛之大貨車，而認被告乙○○就本件車禍之發生並
    無過失，而為無罪之諭知，應有未洽。檢察官依告訴人請求上訴，其上訴意旨指
    摘原審判決乙○○無罪係屬不當，非無理由，至原審就被告甲○○予以論罪科刑
    ，固非無見，惟查，被告甲○○任意於有妨害他車通行之慢車道上停車，形成妨
    礙他車通行之障礙，迫使被害人李淑清騎乘之機車行經肇事路段時不得不行駛於
    快車道上，同為本件車禍發生之原因，原審就被告甲○○此部份過失事實疏未於
    事實攔內載明，亦有未洽，是被告甲○○上訴意旨否認過失犯行，固無理由，惟
    原判決就被告二人所為之判決既有可議，自應由本院予以撤銷改判，爰審酌被告
    二人之素行、過失程度、所致生被害人死亡之危害、迄仍因雙方就賠償金額尚未
    達成協議，致未成立民事上和解，惟被告二人過失情節尚非重大及犯罪後之態度
    等一切情狀，分別量處如主文第二、三項所示之刑。而查被告行為後，刑法第四
    十一條業於九十年一月十日修正公布，同年月十二日生效，該條第一項將得易科
    罰金之最重本刑由三年以下有期徒刑提高為五年以下有期徒刑，則本件被告乙○
    ○所宣告之刑，並依刑法第四十一條第一項之規定，諭知易科罰金之折算標準。
    而被告甲○○所犯係最重本刑三年以下有期徒刑以下之刑之罪，其易科罰金之折
    算標準，比較新舊法之規定，以修正後之新法有利於被告甲○○，自應依刑法第
    二條第一項前段規定，適用裁判時之新法，併予宣告易科罰金之折算標準。
據上論斷，應依刑事訴訟法第三百六十九條第一項前段、第三百六十四條、第二百九
十九條第一項前段，刑法第二百七十六條第一、二項、第二條第一項前段、第四十一
條第一項，罰金罰鍰提高標準條例第一條前段、第二條，判決如主文。
本案經檢察官林炳雄到庭執行職務。
中    華    民    國    九十      年        八      月     二十三       日
                            台灣高等法院刑事第三庭
        審判長法  官  張  連  財
                                      法  官  李  英  勇
                                      法  官  張  傳  栗
右正本證明與原本無異。
被告乙○○部分如不服本判決應於收受送達後十日內向本院提出上訴書狀，其未敘述
上訴之理由者並得於提起上訴後十日內向本院補提理由書（均須按他造當事人之人數
附繕本）。
甲○○部分不得上訴。
                                      書記官  王  秀  雲
中    華    民    國    九十      年        八      月      二十三      日
附錄：本案論罪科刑法條全文
刑法第二百七十六條
因過失致人於死者，處二年以下有期徒刑、拘役或二千元以下罰金。
從事業務之人，因業務上之過失犯前項之罪者，處五年以下有期徒刑或拘役，得併科
三千元以下罰金。


司法院資訊處製作；財團法人民間司法改革基金會備份。
